【裁判字號】    97,簡上,1468
【裁判日期】    980227
【裁判案由】    詐欺
【裁判全文】
臺灣板橋地方法院刑事判決            97年度簡上字第1468號
上  訴  人  丙○○（原審判決書誤載為邱天佑）
即  被  告
上列上訴人即被告因詐欺案件，不服本院97年度簡字第9057號，
中華民國97年11月14日第一審判決（聲請簡易判決處刑案號：97
年度偵緝字第2400、2401號）提起上訴，暨臺灣台南地方法院檢
察署檢察官（97年度偵字第17619 號）、臺灣板橋地方法院檢察
署檢察官（98年度偵字第110 號）移送併辦，本院管轄之第二審
合議庭判決如下：
    主    文
原判決撤銷。
丙○○幫助意圖為自己不法之所有，以詐術使人將本人之物交付
，累犯，處有期徒刑陸月，如易科罰金，以新臺幣壹仟元折算壹
日。
    事    實
一、丙○○（原審判決書誤載為邱天佑）於民國94年間，因妨害
    風化案件，經臺灣臺北地方法院以94年度少連訴字第7 號判
    決判處有期徒刑3 月，上訴後，由臺灣高等法院以94年度上
    訴字第2199號判決上訴駁回確定，94年12月1 日易科罰金執
    行完畢；詎仍未知所戒慎，其依一般社會生活通常經驗，原
    可預見將金融機構帳戶存摺、提款卡與密碼提供予人，可能
    幫助詐欺犯罪集團作為不法收取他人款項之用，竟仍不違本
    意，基於幫助詐欺之不確定故意，於96年12月19日，至中國
    信託商業銀行桃園分行辦理補領新摺併啟用其在該行久未使
    用之如附表一編號二所述帳戶後，旋在不詳處所，將如附表
    一所示帳戶之存摺、提款卡與密碼，同時交付予真實姓名年
    籍不詳之成年男子；嗣該成年男子旋將之轉交所屬詐騙集團
    ，併由該等成員持以作為詐騙丁○○等人匯款後之收受、提
    領詐騙款項帳戶，且為如附表二所述詐欺犯行。
二、案經臺北縣政府警察局新店分局報告臺灣臺北地方法院檢察
    署檢察官呈請臺灣高等法院檢察署檢察長核轉臺灣板橋地方
    法院檢察署及臺北縣政府警察局中和分局報告臺灣板橋地方
    法院檢察署檢察官偵查後聲請簡易判決處刑暨移送併案審理
    。
    理    由
一、證據能力：
    按刑事訴訟法第159 條第1 項雖規定，被告以外之人於審判
    外之言詞或書面陳述，除法律有規定外，不得作為證據。惟
    依同法第159 條之5 第1 項、第2 項規定，經當事人於審判
    程序同意作為證據，法院審酌該言詞陳述或書面陳述作成時
    之情況，認為適當者，亦得為證據。當事人、代理人或辯護
    人於法院調查證據時，知有第159 條第1 項不得為證據之情
    形，而未於言詞辯論終結前聲明異議者，視為有前項之同意
    （指同條第1 項之同意作為證據），此乃第159 條第1 項所
    容許，得作為證據之例外規定之一；經查，本案被告及檢察
    官於言詞辯論終結前，均未就所調查之證據主張有刑事訴訟
    法第159 條第1 項不得為證據之情形，本院復審酌各該證據
    作成時之情況，認為適當，是本案經調查之證據均有證據能
    力，合先敘明。
二、認定犯罪事實所憑之證據及其理由：
    訊據被告固坦承如附表一所述2 家銀行帳戶存摺等物，為其
    開立使用，然矢口否認有何幫助詐欺犯行，辯稱：其於96年
    間某日，發現遭人侵入桃園縣龜山鄉○○路78號9 樓租屋處
    ，當時發現微波爐、鬧鐘、1 只鍍金手錶不見了，後來是因
    為要兌現1 張劃有平行線的支票需要存入帳戶，但找不到存
    摺，才發現可能是一起被拿走，後來其於過年後將支票存入
    合庫兌現，而因其記性不好，所以將密碼設定為5 、6 年前
    公司電話的後6 碼而寫在名片上，併將名片夾在提款卡內一
    起不見了，但該次失竊，並未報警，其未曾將如附表一所述
    帳戶存摺等物交付他人云云；惟查：
(一)、如附表一所述2 家銀行帳戶係被告所申請開戶等情，除據被
    告坦認明確外，並有偵查卷附之台新銀行97年5 月9 日台新
    作文字第9706779 號函所附開戶資料及資金往來明細等資料
    、中國信託商業銀行97年7 月8 日中信銀集作字第97507823
    號函所附存款相關服務性業務申請/ 約定書、各項申請、掛
    失止付、更換暨終止使用申請書、交易明細等資料可稽，則
    上開帳戶確係被告所申請開戶一節，首堪認定。
(二)、再丁○○、乙○○、甲○○、己○○、戊○○等人如何於附
    表二所示時地，各遭詐騙集團詐騙，致將款項匯入被告所申
    請之如附表一所示帳戶等情，則經丁○○、乙○○、甲○○
    、己○○、戊○○等人於警詢證述稽詳；此外，復有乙○○
    、己○○、戊○○等人所提出之中國信託客戶交易明細表及
    被告上開帳戶之存款交易明細等文件在卷足憑，足徵丁○○
    、乙○○、甲○○、己○○、戊○○等人確係將遭詐騙之款
    項匯入被告所申請開設之上開帳戶，當無疑義。
(三)、被告雖以前詞置辯，否認有何幫助詐欺犯行云云，然查：
、如附表一編號二所示之被告在中國信託商業銀行新興分行所
    開立0000000000000000000 號帳戶，自94年6 月21日後，迄
    96年12月18日止，此一期間內，均無交易明細，惟被告於96
    年12月19日，即至中國信託銀行桃園分行，以存摺掛失止付
    為由申請補領新存摺暨啟用靜止戶等情，有前揭中國信託商
    業銀行97年7 月8 日中信銀集作字第97507823號函所附被告
    在該行開立帳戶之交易明細、各項申請、掛失止付、更換暨
    終止使用申請書等在卷可參，此情並為被告於本院審理中所
    是認，則被告既於96年12月19日，猶親至中國信託商業銀行
    桃園分行補領新摺併啟用其在該行久未使用之帳戶，顯見斯
    時其已取得該行補領之存摺併啟用該帳戶，則茍非其於中國
    信託商業銀行桃園分行辦理開立前開新摺補領暨啟用靜止戶
    等動作，乃另有所圖，其何以竟未將所稱劃有平行線的支票
    ，於此同時，即逕行直接存入中國信託商業銀行，反而遲至
    過年後方將支票另行存入合庫帳戶交換兌現！其辯稱是找不
    到存摺，才發現可能是於96年間一起被人侵入住處拿走云云
    ，顯悖事理，已難遽信；況斟酌被告甫於96年12月19日，補
    領其在中國信託商業銀行之存摺併啟用該帳戶後之翌日即96
    年12月20日起，即旋有丁○○、乙○○、甲○○、己○○、
    戊○○等人因於附表二所示時地，各遭詐騙集團詐騙，致將
    款項匯入被告所申請之如附表一所示帳戶，益徵如附表一所
    示帳戶乃被告交付予人使用，否則何以被告甫啟用中國信託
    商業銀行帳戶之翌日，竟旋即有丁○○等人將款項匯入被告
    之中國信託商業銀行帳戶內。
、又被告自陳因記性不好，所以將密碼設定為5 、6 年前公司
    電話的後6 碼而寫在名片上，併將名片夾在提款卡內一起不
    見了云云，然茍其所辯記性不好云云屬實，其何以能記得5
    、6 年前公司電話的後6 碼，併將之設定為提款卡密碼，所
    辯亦與常情有違，難以採信。
、另就取得如附表一所述被告帳戶存摺、提款卡等物之詐欺犯
    罪集團而言，該詐欺犯罪集團既利用該帳戶作為詐騙工具，
    且確有丁○○等人受騙而匯款到被告帳戶內，事證如前，衡
    情，該等詐騙集團當無可能選擇一隨時有可能遭存戶掛失而
    無法使用之帳戶作為其等詐騙工具帳戶使用，否則，在該等
    詐欺犯罪集團尚未行詐前，甚或行詐後未即將詐騙所得款項
    提領前，真正存戶即將帳戶掛失，該等詐欺犯罪集團豈非於
    大費周章實施詐術，甚或已致被害人受騙匯出款項至指定帳
    戶後，僅因存戶掛失帳戶而無法順利取得所詐騙款項！從而
    ，該等詐欺犯罪集團斷無將其等能否順利提領詐得款項之關
    鍵，置於如此不確定境地，據此，更徵被告應係將如附表一
    所述帳戶存簿等物交付不詳年籍之成年人士所屬之犯罪集團
    無疑。
、再者，金融帳戶為個人理財工具，而申請開設金融帳戶並無
    任何特殊限制，一般民眾皆可以存入最低開戶金額方式申請
    之，且一人得在不同金融機構申請多數之存款帳戶使用，此
    乃眾所週知之事實；次按於金融機構開設帳戶、請領存摺及
    金融卡之事，係針對個人身分之社會信用而予資金流通，具
    有強烈屬人性，故依一般人之社會生活經驗，實無必要收集
    （包含購買、承租或借用等）他人帳戶使用之必要，是如陌
    生人不以自己名義申請開戶，反向他人蒐集、購買大量他人
    之銀行帳戶供己使用，出售或交付銀行帳戶者，對於收集帳
    戶者是否合法使用一節，應有合理懷疑甚明，據此，被告於
    提供如附表一所述帳戶之存簿、金融卡及密碼等物給真實姓
    名年籍不詳人士之際，應足以預見對方可能將其所提供之帳
    戶用於從事詐騙行為，詎其仍將存簿、提款卡及密碼等物，
    交付他人，其對將金融機構帳戶存簿等物提供予人，有遭他
    人利用作為詐騙工具之可能，顯有所預見且不違其本意；綜
    上，本件事證明確，被告犯行足堪認定。
三、應適用之法律：
    按刑法上之幫助犯，係對於犯罪與正犯有共同之認識，而以
    幫助之意思，對於正犯資以助力，且未參與實施犯罪之行為
    者而言（最高法院75年度臺上字第1509號、84年度臺上字第
    5998號、88年度臺上字第1270號判決意旨同此見解），是以
    如未參與實施犯罪構成要件之行為，且係出於幫助之意思提
    供助力，乃屬幫助犯；本件被告提供銀行帳戶存摺等物予他
    人使用，使收受帳戶之詐欺集團向被害人詐騙財物之際，得
    以使用被告帳戶存摺等物為匯款工具，誘騙被害人匯款至被
    告帳戶內，而遂行詐欺取財犯行，被告提供銀行帳戶存摺等
    物與詐欺集團成員，使之得以該等帳戶作為收取詐騙被害人
    所得財物之用之行為，係屬參與詐欺取財構成要件以外之行
    為，然對該詐騙集團遂行詐欺取財犯行施以助力之行為，是
    核其所為，係犯刑法30條第1 項、第339 條第1 項之幫助詐
    欺取財罪；而其基於幫助之犯意而為非屬詐欺取財犯行之構
    成要件行為，為幫助犯，爰依刑法第30條第2 項之規定，按
    正犯之刑減輕之。另被告有如事實欄所述前科及刑之執行情
    形，有台灣高等法院被告前案紀錄表在卷可參，其於有期徒
    刑執行完畢後，5 年以內故意再犯本件有期徒刑以上之罪，
    為累犯，應依刑法第47條第1 項規定，加重其刑；被告本件
    犯行，同有刑之加重減輕事由，爰依法先加後減之；又被告
    以1 交付2 家銀行存摺等物而使詐欺集團得以分別詐騙丁○○、乙○○、甲○○、己○○、戊○○等人之財物，係以一
    行為觸犯數個相同罪名，為同種想像競合犯，應依刑法第55
    條規定，僅論以1 幫助詐欺罪；至聲請簡易判決處刑意旨雖
    未記載被告幫助犯罪集團成員詐欺己○○、戊○○部分，惟
    此部分犯罪事實與聲請人聲請簡易判決處刑部分（即被告幫
    助詐騙丁○○、乙○○、甲○○部分），具有想像競合犯之
    裁判上一罪關係，已如前述，依審判不可分之原則，為聲請
    簡易判決處刑效力所及，且亦經臺灣台南地方法院檢察署檢
    察官、臺灣板橋地方法院檢察署檢察官移送併案審理，本院
    自應併予審究，附此敘明。
四、撤銷原審判決併改判之理由：
    本件被告前開犯行事證明確，原審予以論罪科刑，固非無見
    ，惟查：被告本件提供詐欺集團成員使用之銀行帳戶存摺等
    物，除原審判決所認定之丁○○、乙○○、甲○○因受騙而
    匯款至系爭帳戶之事實外，尚另有己○○、戊○○亦遭詐騙
    而匯款至系爭帳戶，且此部份事實業經檢察官於本院審理中
    移送併案審理，復與聲請簡易判決處刑部分具有想像競合犯
    之裁判上一罪關係，本院自應一併審理；惟原審判決就此部
    分，未及審酌，仍容有未恰，是上訴人即被告否認犯行提起
    上訴，固無理由，然原審判決既存有上開瑕疵，仍應由本院
    合議庭予以撤銷改判。
五、科刑審酌事由：
    茲審酌被告提供帳戶與人使用，所為已影響社會正常交易安
    全，增加被害人尋求救濟之困難，並使犯罪之追查趨於複雜
    ，兼衡其生活狀況、智識程度以及犯罪後之態度等一切情狀
    ，改處如主文所示之刑，並諭知如易科罰金之折算標準，以
    示儆懲。
據上論斷，應依刑事訴訟法第455 條之1 第1 項、第3 項、第36
9 條第1 項前段、第364 條、第299 條第1 項前段，刑法第30條
第1 項前段、第2 項、第339 條第1 項、第47條第1 項、第55條
、第41條第1 項前段，刑法施行法第1 條之1 ，判決如主文。
本案經檢察官郭季青到庭執行職務。
中    華    民    國    98    年    2     月    27    日
            刑事第十六庭  審判長 法  官   許必奇
                                 法  官   鄧雅心
                                 法  官   陳明偉
┌──────────────────────────┐
│附表一：被告丙○○供詐騙集團使用帳戶一覽表          │
├──┬───┬──────┬────────────┤
│編號│戶  名│開立金融機構│帳              號      │
├──┼───┼──────┼────────────┤
│ 一 │丙○○│台新銀行新店│00000000000000號        │
│    │      │分行        │                        │
├──┼───┼──────┼────────────┤
│ 二 │同上  │中國信託新興│0000000000000000000號   │
│    │      │分行        │                        │
└──┴───┴──────┴────────────┘
┌──────────────────────────┐
│附表二：詐騙集團持被告丙○○之帳戶行騙犯行一覽表    │
├──┬───────────────────────┤
│編號│詐   騙   犯   行   實   施   經   過         │
├──┼───────────────────────┤
│ 一 │詐欺集團成員共同基於意圖為自己不法所有之詐欺犯│
│    │意聯絡，於96年12月20日，在網路上刊登廣告，佯稱│
│    │可販售筆記型電腦電池，使丁○○見廣告後陷於錯誤│
│    │，於同日下午3 時30分與3時35 分，在臺北縣板橋市○○    ○○○路台新國際商業銀行板橋分行，接續臨櫃各匯出│
│    │新台幣（下同）1 萬元（共2 萬元）至前揭丙○○開│
│    │立在台新銀行新店分行帳戶內，嗣丁○○並未收到上│
│    │揭電池，復亦無法聯絡賣家，始知受騙。          │
├──┼───────────────────────┤
│ 二 │詐欺集團成員共同基於意圖為自己不法所有之詐欺犯│
│    │意聯絡，於96年12月20日以電話與乙○○聯絡，佯稱│
│    │為電話交友可相約見面吃飯，然需操作自動櫃員機確│
│    │認身分，俟乙○○依電話指示操作櫃員機後，復謊稱│
│    │因乙○○操作錯誤，致該集團帳戶資料受損需花費修│
│    │費，乙○○應予賠償為由，使乙○○陷於錯誤，依指│
│    │示領出現金3 萬3,000 元，並於同日下午5 時28分與│
│    │5 時30分許，在臺北縣永和市○○路588 號中國信託│
│    │商業銀行所設置自動櫃員機，接續存入2 萬9,000 元│
│    │與3,000 元，共存入3 萬2,000 元至上揭丙○○開立│
│    │在中國信託商業銀行之帳戶內，嗣乙○○發覺有異，│
│    │始知受騙。                                    │
├──┼───────────────────────┤
│ 三 │詐欺集團成員共同基於意圖為自己不法所有之詐欺犯│
│    │意聯絡，於96年12月21日以網路即時通與甲○○聯絡│
│    │，佯稱可進行援交，使甲○○陷於錯誤，於同日晚間│
│    │在新竹市○○路中國信託商業銀行，操作自動櫃員機│
│    │無摺存款功能，接續存入2,000 元、5,000 元及5,00│
│    │0 元至前揭丙○○開立在中國信託商業銀行帳戶內，│
│    │嗣甲○○發覺有異，始知受騙。                  │
├──┼───────────────────────┤
│四  │詐欺集團成員共同基於意圖為自己不法所有之詐欺犯│
│    │意聯絡，於96年12月21日凌晨1 時許，以網路與蘇鉦│
│    │皓聯絡，佯稱可進行援交，使己○○陷於錯誤，於同│
│    │日凌晨3 時2 分，在台南市○區○○路1 段159 號中│
│    │國信託商業銀行台南分行，操作自動櫃員機無摺存款│
│    │功能，接續存入2,000 元、5,000 元、2,000 元、5,│
│    │000 元、1 萬元、8,000 元至前揭丙○○開立在中國│
│    │信託商業銀行帳戶內，嗣己○○發覺有異，始知受騙│
│    │。                                            │
├──┼───────────────────────┤
│五  │詐欺集團成員共同基於意圖為自己不法所有之詐欺犯│
│    │意聯絡，於96年12月21日13時許，以網路與戊○○聯│
│    │絡，佯稱可進行援交，使戊○○陷於錯誤，於同日14│
│    │時許，匯款18,000元至前揭丙○○開立在中國信託商│
│    │業銀行帳戶內，嗣戊○○發覺有異，始知受騙。    │
└──┴───────────────────────┘
以上正本證明與原本無異。
本件不得上訴。
                                 書記官   陳玉心
中    華    民    國    98    年    2     月    27    日
附錄本案論罪科刑法條全文：
刑法第三十條
幫助他人實行犯罪行為者，為幫助犯。雖他人不知幫助之情者，
亦同。
幫助犯之處罰，得按正犯之刑減輕之。
刑法第三百三十九條第一項
意圖為自己或第三人不法之所有，以詐術使人將本人或第三人之
物交付者，處五年以下有期徒刑、拘役或科或併科一千元以下罰
金。


司法院資訊處製作；財團法人民間司法改革基金會備份。
